臺灣新竹地方法院刑事判決　　　　　　　 100年度訴字第52號
公　訴　人　臺灣新竹地方法院檢察署檢察官
被　　　告　呂漢周
選任辯護人　許麗美律師
上列被告因公共危險案件，經檢察官提起公訴（99年度偵字第79
09號），本院判決如下：
    主  文
呂漢周放火燒燬現供人使用之住宅，未遂，處有期徒刑壹年。緩
刑參年。
    事  實
一、呂漢周原為中華航空公司航空機維修人員，具有專業之維修
    公安知識，其與蔡心玫（原姓名為蔡銀英，民國100 年5 月
    2 日改名）本係過往甚密之男女朋友關係，其因懷疑蔡心玫
    與他人交往，深感委屈不平，為求警告並施以教訓，竟欲放
    火燒燬蔡心玫所有之車號MGE-710 號重型機車，乃於99年9
    月29日凌晨0 時10分許，至蔡心玫所居住之陳有玉位於新竹
    縣竹東鎮○○路101 號住處旁，其見上址建物1 樓大門旁分
    別有黃建偉所有之車號369-BRC 號重型機車、陳有玉使用（
    黃佩雯名下）之車號SXW-552 號輕型機車及蔡心玫上開機車
    緊密併排停放，相鄰車棚內亦停放有蔡心玫所有之車號Z7-0
    369 號自用小客車等情，顯可預見如點燃沾有汽油之報紙並
    丟擲在蔡心玫上開機車腳踏板上，需有偌大之火勢始能遂行
    欲燒毀該機車之目的，並因上開其他機車均密接併排停放將
    遭其引發之火勢所波及，且勢必延燒蔡心玫上開自用小客車
    ，又每台汽機車內均有易燃之汽油，因此助燃將造成更猛烈
    之火勢，勢將延燒至與汽機車停放處緊鄰之上開現供人使用
    之住宅，詎仍不罷手，決意放火，而基於放火燒燬現供人使
    用住宅之不確定故意，將其所駕駛之車號5759-HC 號自用小
    客車油箱內之汽油，以從氧氣罩取下之塑膠管引入礦泉水空
    瓶內，再持該盛裝汽油之礦泉水瓶、打火機、報紙等物，前
    往蔡心玫所有之機車旁，將汽油傾倒在報紙上，再以打火機
    點燃後，即將報紙棄置在蔡心玫所有之機車踏板上，隨即駕
    車逃逸。前開機車遭引燃火勢後，即延燒至緊密停放之車號
    369-BRC 號、SXW-552 號機車，及鄰近之車號Z7-0369 號自
    用小客車及陳有玉所有之前開住宅，致生公共危險，總計燒
    燬上開1 輛輕型機車、2 輛重型機車及1 部汽車、焚燬鐵皮
    車棚，繼而火勢由外而往住宅內延燒，火流並向上開住宅內
    1 至3 樓流竄，旋因新竹縣政府消防局人員據報快速於同日
    凌晨0 時34分許趕赴現場控制並於同日1 時2 分許撲滅火勢
    ，然上揭車輛，屋內之傢俱、裝潢、電器用品及車號GC-69
    號大型重型機車，均遭焚燬，並致使屋內天花板出現燻黑、
    碳化、燒失及牆面變色、泛白之情形，而該棟住宅因未損及
    房屋鋼筋混凝土、牆壁結構等主要構成部分，幸未發生燒燬
    之結果。呂漢周並於其上開犯行未被有偵查職權之公務員發
    覺前，主動至新竹縣政府警察局竹東分局向員警坦承本件犯
    行，自首而接受裁判，始悉上情。
二、案經新竹縣政府警察局竹東分局報請臺灣新竹地方法院檢察
    署檢察官偵查起訴。
    理  由
甲、證據能力之認定：
一、按被告以外之人於審判外之陳述，雖不符刑事訴訟法第159
    條之1 至之4 之規定，然經當事人於審判程序同意作為證據
    ，法院審酌該言詞陳述或書面陳述作成時之情況，認為適當
    者，亦得為證據。又當事人、代理人或辯護人於法院調查證
    據時，知有第159 條第1 項不得為證據之情形，而未於言詞
    辯論終結前聲明異議者，視為有前項之同意，同法第159 條
    之5 亦有明文。查本案所引用之證據資料（詳後引證據），
    其中各項言詞或書面傳聞證據部分，縱無刑事訴訟法第159
    條之1 至第159 條之4 或其他規定之傳聞證據例外情形，亦
    業經本院審理時予以提示並告以要旨，且各經檢察官、被告
    呂漢周（下稱被告）及其辯護人表示意見，當事人及辯護人
    均已知上述證據乃屬傳聞證據，復迄至言詞辯論終結前均未
    對該等證據之證據能力聲明異議（本院審訴卷第33頁反面，
    本院卷第12頁反面、第43至46頁），依上開規定，已擬制同
    意其有證據能力，且本院審酌該等傳聞證據作成時之狀況，
    並無不宜作為證據之情形，均應認於本案有證據能力。
二、卷附火災現場照片、現場採證照片及現場一樓平面圖（偵卷
    第28至31、67至98頁），均非供述證據，審酌其等作成或取
    得之情況，並無違背法定程序取得之情形，依刑事訴訟法第
    158 條之4 之反面解釋，應認具有證據能力，而得為本案之
    證據。
乙、實體方面：
一、上揭犯罪事實，業據被告於警詢、檢察官偵查及本院準備程
    序期日、審理中坦承不諱（偵卷第6 至13、60至64、101 、
    102 頁，本院審訴卷第20、32頁均反面，本院卷第12頁、第
    37頁反面），核與證人即目擊者黃建翔於警詢中（偵卷第24
    、25、53、54頁）、證人即被害人蔡心玫（原姓名為蔡銀英
    ，100 年5 月2 日改名，見本院卷第68頁戶籍資料）於警詢
    、偵訊中及本院審理時（偵卷第16至18、103 頁，本院卷第
    37頁反面至至第43頁）、證人即被害人陳有玉於警詢及偵訊
    中（偵卷第14、15、55、56、103 頁）、證人即被害人黃建
    偉於警詢及偵訊中（偵卷第19至23、57、58、103 頁）、所
    為之證述情節相符（參見偵查卷第12頁至第14頁、第17頁至
    第19頁、第62頁至第64頁），復有縱火現場照片、現場採證
    照片及現場一樓平面圖（偵卷第28至31、67至98頁）、新竹
    縣政府消防局99年10月19日所為之火災原因調查鑑定書暨後
    附之火災原因調查鑑定書目錄摘要、火災現場勘查人員簽到
    表、火災現場勘查紀錄及原因研判、火災出動觀察紀錄、告
    訴人談話筆錄、內政部消防署火災證物鑑定報告書、現場附
    近道路平面圖、現場平面圖、現場採證照片在卷可憑（偵卷
    第39至99頁）。且上揭屋外停放車輛，屋內之傢俱、裝潢、
    電器用品及車號GC-69 號大型重型機車，均遭焚燬，並致使
    屋內天花板出現燻黑、碳化、燒失及牆面變色、泛白之情形
    ，足認被告上開任意性之自白，經前揭證據補強後，應認與
    事實相符，自得為認定被告犯罪之證據。
二、按刑法第13條第1 項明定：行為人對於構成犯罪之事實，明
    知並有意使其發生者為故意。同條第2 項明定：行為人對於
    犯罪之事實，預見其發生，而其發生並不違背其本意者，以
    故意論。刑法第13條第1 項及第2 項所規範之犯意，學理上
    稱前者為確定故意或直接故意，後者稱不確定故意或間接故
    意，二者之區隔為前者乃行為者明知並有意使其發生，故對
    於行為之客體及結果之發生，皆有確定之認識，並促使其發
    生；後者為行為者對於行為之客體或結果之發生，並無確定
    之認識，但若其發生，亦與其本意不相違背（最高法院95年
    台上第2795號判決參照）。經查：
  (一)汽油為易燃之物，此為一般普通人之智識經驗均能明瞭之事
    ，而被告於本件案發時身為中華航空公司之維修人員，業據
    其供明在卷（本院卷第48頁反面），並有其所提之該公司人
    事資料附卷可參（本院卷第57至61頁），則依其負責航空機
    器之維修及其專業技能，自當有相當之維修公安知識，對於
    汽機車內均有易燃之汽油，沾有大量汽油之報紙點然後丟擲
    於機車踏板上，用以焚燒機車，勢將形成猛烈之火勢，極有
    可能波及至併排停放機車、易燃之檳榔樹、相鄰停放之汽車
    ，經汽機車內汽油進一步助長擴大火勢後，自會延燒旁鄰之
    住宅之情事更應知之甚詳。
  (二)又被告對上開住宅之住處環境非常熟悉、機車停放處後有檳
    榔樹之情，亦據證人蔡心玫於本院審理時證述明確（本院卷
    第41頁反面、第42頁正反面），被告於警詢時亦供承：我看
    到蔡銀英（即蔡心玫）住處1 樓客廳處有點1 盞小燈，並知
    道黃建偉跟陳有玉在家等語（偵卷第9 、10頁），於偵訊時
    供承：我是要去燒蔡銀英的機車等語（偵卷第101 頁），於
    本院審理時供承：我每4 天會去蔡銀英住處休息1 次，每次
    停留最少2 天，所以對她住處周遭環境、汽機車停放位置都
    很清楚，機車離汽車約1 個走道距離等語（本院卷第46頁、
    第47頁反面），且揆以依上開現場採證照片所示併排機車都
    很接近停放之情，被告亦為肯認之表示（本院卷第47頁反面
    ），是被告對該處為有人居住之住宅，該住宅緊鄰被告欲燒
    毀之機車，該機車旁有其他2 輛機車併排停放，近距離處又
    有1 部汽車停放，機車後亦有易燃之檳榔樹等即應有所認識
    。
  (三)而各該汽機車油筒內應均存有若干汽油，又上開鄰近之住宅
    亦有許多易燃之物品，是被告點燃沾有大量汽油之報紙丟擲
    在蔡心玫機車踏板之地點具有許多可造成延燒至上開住宅之
    物，被告在該處放火自有危險性，亦應為一般人所能預見，
    其當亦深明此情。又被告於點燃沾有大量汽油報紙丟擲後隨
    即逃逸，亦未為任何準備以防止火勢延燒至周遭物品或於發
    生延燒時有為任何撲救火勢之行為，被告如僅意在侷限於燒
    毀該機車之範圍，何以未有任何防止或撲救之動作，即逕自
    逃離現場，況且被告朝當時有人所在之住宅旁之機車踏板上
    丟擲沾有汽油並已點燃之報紙，既然亦在燒毀該輛機車，已
    據被告於本院審理時供明在卷（本院卷第47頁反面），可見
    其本欲造成足以燒毀該機車之偌大火勢，應知此類犯罪行為
    極易造成大火燒燬住宅並可能造成屋內人員傷亡，被告對於
    其行為將造成住宅可能燒燬之結果，當亦有所認識。
  (四)另依證人蔡心玫於本院審理時證稱被告有該機車之鑰匙等語
    （本院卷第40頁反面），是被告行為之目的苟僅在於單純燒
    毀該機車，依其專業之知識，被告大可僅將該機車騎往或拉
    往距離上開住宅及其他汽機車較遠之空曠地點再加以燒毀、
    或予以破壞、甚或逕予騎離不讓蔡心玫使用該機車即可達其
    目的，核無於其他汽機車及住宅鄰近處予以燒毀之必要，其
    猶仍執意為此行為，可見該住宅若因此而遭火焚毀之結果，
    亦不違反其本意，足認被告對於其點燃沾有大量汽油報紙丟
    擲於蔡心玫機車踏板上燒毀該機車極有可能延燒至鄰近汽機
    車、住宅乙情，有主觀之預見，且亦不違背其本意之不確定
    放火故意至臻明確。至被告辯護人仍認應依原本起訴書所載
    刑法第175 條第1 項之放火燒燬住宅以外之他人所有物罪論
    處云云（本院卷第12頁、第37頁反面），揆諸上揭說明，自
    非可採。從而，本件事證明確，被告前揭犯行洵堪認定，應
    依法論科。
三、論罪科刑：
  (一)按刑法第173 條第1 項放火燒燬現供人使用之住宅罪，其直
    接被害法益，為一般社會之公共安全，雖同時侵害私人之財
    產法益，但仍以保護社會公安法益為重，況放火行為原含有
    毀損性質，而放火燒燬現供人使用之住宅罪，自係指供人居
    住房屋之整體而言，應包括牆垣及該住宅內所有設備、傢俱
    、日常生活上之一切用品，故一個放火行為，若同時燒燬住
    宅與該住宅內所有其他物品，無論該其他物品為他人或自己
    所有，均不另成立刑法第175 條第1 項或第2 項之罪或同法
    第354 條毀損罪之餘地（有最高法院29年上字第2388號、79
    年臺上字第1471號判例意旨參照）。而放火罪既遂與未遂之
    區別標準，係以目的物獨立燃燒，且足以變更其形體致喪失
    其效能為依據，是放火燒燬現供人使用之住宅罪，如僅室內
    傢俱、裝潢燒燬，其房屋重要構成部分諸如樑、柱及支撐壁
    等尚未因燃燒結果致喪失其效用者，應成立刑法第173 條第
    3 項、第1 項放火燒燬現供人使用住宅未遂罪（最高法院87
    年度臺上字第1719號、79年度臺上字第2747號、第2656號判
    決意旨可參）。經查：
    1.本件火災所延燒部分，除併排停放於新竹縣竹東鎮○○路
      101 號住宅大門旁黃建偉所有之車號369-BRC 號輕型機車
      、陳有玉使用之車號SXW-552 號重型機車及1 樓車棚內之
      被害人蔡心玫車號Z7-0369 號自用小客車遭燒燬致令不堪
      使用外，火勢僅延燒焚燬上址住宅屋內之傢俱、裝潢、電
      器用品及車號GC-69 號大型重型機車等物，是被告單一放
      火行為，同時燒燬該住宅與屋內所有其他物品，無論該其
      他物品為他人或自己所有，則均不另成立刑法第175 條第
      1 項或第2 項之罪或同法第354 條毀損罪之餘地。復依據
      卷附之縱火現場照片（偵卷第29至31、68至98頁）及前開
      新竹縣政府消防局火災現場勘查紀錄及原因研判、該局竹
      東分隊99年9 月29日火災出動觀察紀錄所示，本件火災現
      場住宅主要構成部分樑、柱、屋頂及支撐壁等均未因受火
      勢波及而坍塌、傾圮，結構仍然完好，顯見該棟住宅未損
      及房屋鋼筋混凝土、牆壁結構等主要支撐建物構成部分，
      且被害人即屋主陳有玉於本院審理時亦陳稱：我家的主體
      結構都完好，只是遭煙燻黑等語（本院審訴卷第21頁），
      顯然尚未因燃燒結果而致建築之主要結構體喪失效用，自
      難謂已達「燒燬」之程度。
    2.綜前所述，核被告所為分別係犯刑法第173 條第3 項、第
      1 項之放火燒燬現供人使用之住宅未遂罪（陳有玉之住宅
      及屋內物品部分）、同法第175 條第1 項之放火燒燬住宅
      以外之他人所有物罪（屋外停放汽機車部分）。被告就放
      火燒燬現供人使用之住宅犯行部分係著手於放火行為之實
      行而不遂，為未遂犯，乃依刑法第25條第2 項規定，按既
      遂犯之刑減輕之。又被告以一放火行為同時觸犯上開2 罪
      名，係屬一行為觸犯數罪名，為想像競合犯，應從一重之
      刑法第173 條第3 項、第1 項之放火燒燬現供人使用之住
      宅未遂罪論處。另本件原起訴意旨以被告僅係犯刑法第17
      5 條第1 項之放火燒燬住宅等以外之物罪嫌，然蒞庭檢察
      官於本院準備程序時以被告之行為，應係一行為尚同時涉
      犯刑法第173 條第3 項、第1 項之放火燒燬現有人使用之
      住宅罪嫌，而予更正在案（本院審訴卷第28頁、第32頁反
      面），是起訴書雖未引刑法第173 條第3 項、第1 項之放
      火燒燬現供人使用之住宅未遂罪，惟起訴書犯罪事實已明
      確記載被告放火延燒被害人陳有玉現供人使用住宅之行為
      ，且蒞庭檢察官已當庭補充援引此項法條，自為起訴效力
      所及，是此部份之犯行，基於檢察一體原則，不生變更起
      訴法條之問題。被告於有偵查犯罪職務之公務員尚未發覺
      其犯罪前，向新竹縣政府警察局竹東分局偵查隊自首而接
      受裁判，業據被告於警詢筆錄載明在卷（偵卷第7 頁），
      至被告自首後對其犯罪事實有所主張或辯解，諸如本案會
      燒到其他汽機車及房屋是其始料未及（偵卷第8 頁），原
      想說燒機車頂多1 萬多元云（本院卷第47頁反面）等辯解
      ，均係被告辯護權之行使，不能據此一端即謂被告無接受
      裁判之意（最高法院84年度台上字第829 號、同院92年台
      上字第7254號判決意旨參照），是本院經審酌本案具體情
      節後，認被告仍符合自首之規定，自應依刑法第62條前段
      之規定減輕其刑。
  (二)再按刑之量定，為求個案裁判之妥當性，法律固賦予法院裁
    量權，但此項裁量權之行使，除應依刑法第57條規定，審酌
    行為人及其行為等一切情狀，為整體之評價，並應顧及比例
    原則與平等原則，使罪刑均衡，輕重得宜，以契合社會之法
    律感情。又刑法第59條規定犯罪之情狀可憫恕者，得酌量減
    輕其刑，其所謂「犯罪之情狀」，與同法第57條規定科刑時
    應審酌之一切情狀，並非有截然不同之領域，於裁判上酌減
    其刑時，應就犯罪一切情狀（包括第57條所列舉之10款事項
    ），予以全盤考量，審酌其犯罪有無可憫恕之事由（即有無
    特殊之原因與環境，在客觀上足以引起一般同情，以及宣告
    法定最低度刑，是否猶嫌過重等等），以為判斷（最高法院
    95年度台上字第6157號判決意旨參照) 。查本件被告僅因一
    時感情受挫，感覺委屈不平，方一時輕率失慮，憤而放火燒
    燬被害人蔡心玫之上開機車，並致使延燒至其他汽機車及上
    開現供他人使用之住宅，其所為放火犯行固無足取，惟依被
    告所供，其於燃燒該住宅前所停放之機車後，當下雖匆匆逃
    離現場，惟事後除對上開魯莽之放火行逕深感自責及懊悔，
    並於案發主動向警方自首到案接受裁判外，且努力尋求各該
    被害人之諒解，已分別支付被害人陳有玉、黃建偉及蔡心玫
    各新臺幣（下同）2 百萬元、50萬元及50萬元之和解金額，
    業據各被害人陳述在卷（本院審訴卷第21頁），此有本院和
    解筆錄（本院審訴卷第22頁）及和解書（本院卷第56頁）附
    卷可稽，而各該被害人於本院審理時均當庭表示願意原諒被
    告之意（本院審訴卷第21頁），況本件被告放火燒燬現供人
    使用之住宅之結果，除該住宅前所停放之汽機車及屋內之傢
    俱、裝潢、電器用品及車號GC-69 號大型重型機車，均遭火
    勢焚燬外，火勢僅延燒燬損使屋內天花板出現燻黑、碳化、
    燒失及牆面變色、泛白之情形，並未釀成無法收拾之嚴重災
    情，且幸未發生人員傷亡之憾事，依其犯罪情狀觀之，尚非
    重大，然其所犯刑法第173 條第3 項、第1 項之放火燒燬現
    供人使用之住宅未遂罪之最輕法定本刑為7 年以上有期徒刑
    ，與其犯罪情節相較，實屬情輕法重，客觀上足以引起一般
    同情，顯有堪資憫恕之處，本院認雖再以未遂犯及自首規定
    減輕其刑，但仍猶嫌過重，爰依刑法第59條之規定，減輕其
    刑，並遞減之。
  (三)本院審酌被告係因與被害人蔡心玫多年之感情生變，深感委
    屈不平，一時輕率失慮，憤而放火燒燬蔡心玫停放於住宅前
    之機車，導致火勢順勢延燒旁臨汽機車及現供他人使用之住
    宅，雖其放火燒燬住宅部分係屬未遂，然惡性非輕，對民眾
    生命、財產及社會安全秩序實已造成相當程度之危害，惟慮
    及現場實際損害尚非嚴重至難以復原，且復斟酌被告並前無
    犯罪紀錄，有臺灣高等法院被告前案紀錄表在卷足明（本院
    卷第3 頁），素行尚佳，其犯後始終坦承犯行，深表悔悟，
    並於本院審理時獲得各該被害人之宥恕，又與各該被害人均
    達成和解，總共已支付3 百萬元之和解賠償金額，是各該被
    害人所受財產上之損害均已有所彌補，復斟酌被告智識程度
    為高職畢業，年屆63歲、已婚、家庭經濟狀況勉持（偵卷第
    6 頁受詢問人欄基本資料，本院卷第67頁戶籍資料），其配
    偶長年臥病在床，領有極重度身心障礙手冊（本院卷第62頁
    ），被告母親亦已屆85歲高齡，同住之胞弟呂漢圍罹患結腸
    惡性腫瘤重症自顧不暇，有戶籍謄本及亞東紀念醫院診斷證
    明書附卷可稽（本院卷第63至65頁），是被告之病妻老母均
    賴被告擔負照顧扶養職責之現時生活狀況，而被告於本院審
    理時陳明其於本件偵審期間，因內心愧疚辦理提早退休，以
    取得退休金賠償各該被害人，估計損失近千萬元，其現在除
    照顧母妻外，另研習電腦、歌唱等課程，已懂得慢慢放下與
    蔡心玫間的感情，努力安排自己退休生活等情（本院卷第50
    頁）之犯後態度等一切情狀，爰從輕量處如主文所示之刑（
    法定刑為有期徒刑7 年以上，經未遂、自首及刑法第59條遞
    減後，法定最低刑度為有期徒刑10.5月）。
  (四)末查，被告前未曾因故意犯罪受有期徒刑以上刑之宣告，有
    前開臺灣高等法院被告前案紀錄表可佐，本件係因一時輕率
    衝動，致罹刑典，且犯後始終坦承犯行，深表悔悟，並於偵
    查中獲得被害人之原諒，本件被告係一時衝動犯案，斟酌再
    三，認遽令其身限囹圄，顯有難收預防教化之顧慮，尚非合
    宜，而認其經此偵審程序及刑之宣告，應明瞭其違法行為後
    果之嚴重性，當知所警惕，復期被告能放下心中原本執著、
    無緣之感情，思量其尚有照護母妻之重責大任，且能開展嶄
    新不同的退休生活，用享餘年之樂，本院認前開所宣告之刑
    以暫不執行為適當，爰依刑法第74條第1 項第1 款規定併宣
    告緩刑3 年，以勵自新。復斟酌被告所犯情節、業取得被害
    人宥恕等情，認並無就前開對被告所宣告之緩刑附加條件之
    必要，附此敘明。
  (五)至被告用以點燃案發現場沾有汽油報紙易燃物之打火機、引
    流汽油之塑膠管及盛裝汽油之保特瓶等物均未扣案，衡情應
    係與點燃沾有汽油之報紙同時棄置現場已燃燒滅失，故均不
    另為沒收之諭知，附此敘明。
據上論斷，應依刑事訴訟法第299 條第1 項前段，刑法第173 條
第3 項、第1 項、第175 條第1 項、第55條、第25條第2 項、第
62條、第59條、第74條第1 項第1 款，判決如主文。
本案經檢察官陳建文到庭執行職務。
中    華    民    國    100   年    6     月    30    日
                  刑事第六庭  審判長法  官  馮俊郎
                                    法  官  蔡欣怡
                                    法  官  林建鼎
以上正本證明與原本無異。
如不服本判決應於收受送達後10日內向本院提出上訴書狀，並應
敘述具體理由；如未敘述上訴理由者，應於上訴期間屆滿後20日
內向本院補提理由書（均須按他造當事人之人數附繕本）「切勿
逕送上級法院」。
告訴人（被害人）如對於本判決不服者，應具備理由請求檢察官
上訴，其上訴期間之計算係以檢察官收受判決正本之日期為準。
中    華    民    國    100   年    6     月    30    日
                                    書記官  黃伊婕
附錄本案論罪科刑法條依據：
刑法第173 條第1 項、第3 項
放火燒燬現供人使用之住宅或現有人所在之建築物、礦坑、火車
、電車或其他供水、陸、空公眾運輸之舟、車、航空機者，處無
期徒刑或7 年以上有期徒刑。
第1 項之未遂犯罰之。
刑法第175 條第1 項
放火燒毀前二條以外之他人所有物，致生公共危險者，處1 年以
上7 年以下有期徒刑。